臺灣彰化地方法院刑事判決
110年度原訴字第20號
公  訴  人  臺灣彰化地方檢察署檢察官  
被      告  陳世隆


                    （另案於法務部矯正署泰源技能訓練所執行中）

指定辯護人  本院公設辯護人陳志忠  
上列被告因加重詐欺等案件，經檢察官提起公訴（109年度偵字
第11704號、110年度偵字第11109號），本院依簡式審判程序，
判決如下：
    主  文
陳世隆犯三人以上共同詐欺取財罪，處有期徒刑壹年陸月。
犯罪所得新臺幣貳仟元，追徵之。
    犯罪事實
一、陳世隆於民國109年6月、7月間某日，基於參與犯罪組織之
    犯意，加入不詳之人所組成之詐欺集團，而該集團是3人以
    上、以實施詐術為手段，所組成具有持續性及牟利性之結構
    性組織，陳世隆擔任「車手」之工作，負責取得人頭帳戶及
    取款，再將領取之款項轉交上手。
二、陳世隆、曹郁萱（本院另行審結）及所屬詐欺集團其他成員
    ，共同意圖為自己不法之所有，基於三人以上共同詐欺取財
    、洗錢之犯意聯絡，由曹郁萱提供其申設之中華郵政股份有
    限公司帳號0000000-0000000號存摺及金融卡（下稱系爭帳
    戶），作為人頭帳戶使用，詐欺集團成員即於附表所示之時
    間，以所示之方式，向李素卿行騙，李素卿因而陷於錯誤，
    將所示之金額，匯入系爭帳戶內。詐欺集團不詳成員，即指
    示陳世隆、曹郁萱前往取款，陳世隆即向友人邱顯智（未據
    起訴）商借車號000-000號重型機車，搭載曹郁萱，於附表
    所示之時間，以所示之方式取款，陳世隆再將領取之款項轉
    交給詐欺集團不詳成員，因而成功掩飾、隱匿詐欺不法所得
    之去向。
    理  由
一、前揭犯罪事實，業經被告陳世隆於偵查及本院審理時自白在
    案，且經證人即共同正犯曹郁萱、證人即告訴人李素卿兼或
    於警詢、偵查中證述明確，復有匯款申請書、車輛詳細資料
    報表、監視器翻拍照片、系爭帳戶交易明細表在卷可以證明
    ，足見被告前揭任意性之自白與事實相符。從而，本案事證
    明確，應依法論科。
二、論罪科刑：
  ㈠核被告所為，係犯組織犯罪防制條例第3條第1項之參與犯罪
    組織罪、洗錢防制法第14條第1項之洗錢罪，及刑法第339條
    之4第1項第2款之三人以上共同詐欺取財罪（關於參與犯罪
    組織與加重詐欺取財罪之競合，與本案案例事實相仿之最高
    法院107年度台上字第1066號判決、108年度台上字第337號
    判決認為，參與犯罪組織罪，應與「首次」加重詐欺取財罪
    成立想像競合犯，再與其他詐欺取財犯行成立數罪，基於相
    同案件相同處理之司法權本質，本院自得加以參考援用）。
  ㈡被告就上開犯行，與犯罪事實欄所示之人，有犯意聯絡與行
    為分擔，應為共同正犯。
　㈢被告雖有多次提領行為，但被告是基於單一詐欺取財之主觀
    犯意，於緊密之時間、地點提領詐騙所得，侵害同一財產法
    益，應屬接續犯之一罪。
　㈣被告以一行為同時觸犯上開罪名，為想像競合犯，應從一重
    之加重詐欺罪處斷。
　㈤被告就上開洗錢、參與犯罪組織犯行，已於偵查、本院審理
    時自白在案，應依洗錢防制法第16條第2項、組織犯罪防制
    條例第8條第1項後段減輕其刑（雖然此部分之犯行為想像競
    合犯，應從一重論以加重詐欺取財罪，但想像競合犯本質為
    數罪，在決定處斷刑時，仍應考慮輕罪之加重、減輕其刑之
    規定，因為這樣才能比較何者為較重之刑，且決定輕罪封鎖
    效果之量刑下限）。
　㈥爰審酌被告不思以合法手段賺取財富，竟加入詐欺集團，擔
    任「車手」之角色，謀求不法利益，犯罪動機實屬可議，其
    擔任車手，提供金融帳戶及金融卡，並將領得款項轉交給其
    他詐欺集團成員，形成金流斷點，進而掩飾、隱匿犯罪所得
    ，造成後續追查困難，亦使詐欺集團得以確保不法利得，犯
    罪情節非輕，另考量被告並非集團內最主要的核心角色，而
    本案被害人遭詐騙而匯入系爭帳戶之金額達新臺幣（下同）
    23萬元，金額甚鉅，被告於案發後，表示其無資力賠償被害
    人，而未能與被害人達成和解，難認其於犯罪後積極彌補損
    害，另斟酌被告於犯罪後坦承全部犯行，態度甚佳，其於本
    院審理時自述：我的學歷是國中畢業，已婚，沒有小孩，我
    入監前跟我太太同住，當時因被通緝，沒有工作，且積欠高
    利貸，才會去應徵詐騙集團等語之教育程度、家庭生活狀況
    、犯罪動機，辯護人請求本院從輕量刑之量刑意見，公訴人
    對於本案量刑並無其他意見，經本院通知，被害人並未到庭
    陳述意見等一切情狀，量處如主文欄所示之刑。
三、關於沒收：
　㈠犯罪工具：上開人頭帳戶之提領工具，並未扣案，本院考量
    此些帳戶業經凍結，無法繼續使用，不再具有充作人頭帳戶
    使用之危害性，已無預防再犯之必要，而此些提領工具僅為
    帳戶使用之表徵，本身價值低廉，基於比例原則之考量，爰
    不予宣告沒收、追徵（犯罪工具為裁量沒收）。
  ㈡犯罪所得：被告於偵查中表示其本案擔任車手獲得2,000元之
    報酬，而本案犯罪所得，並未扣案、合法實際發還被害人，
    自應依法宣告沒收，又目前多數實務見解對於沒收之諭知，
    多採「條件式」之方式為之，亦即：「犯罪所得○○○沒收之
    ，於全部或一部不能沒收或不宜執行沒收時，追徵其價額」
    ，但如何諭知沒收、追徵之方式，立法者並未予以明文，留
    待實務發展，本院認為，上開條件式的沒收方式，在本案已
    無適用之必要，因為原標的早就不存在，再以此方式進行沒
    收之宣告，並無任何實益可言，而新臺幣為國幣，本案價額
    已經具體、特定，亦無不能沒收或不宜執行沒收等問題，且
    在主文直接諭知追徵，對於沒收之執行、主文明確性、被告
    對於執行方式之認知，並無任何妨礙，當事人亦得對此，直
    接提起上訴救濟，因此，本院在主文第二項直接諭知犯罪所
    得之追徵。
  ㈢洗錢標的沒收：
  ⒈按犯洗錢防制法第14條之罪，其所移轉、變更、掩飾、隱匿
    、收受、取得、持有、使用之財物或財產上利益，沒收之，
    同法第18條第1項前段定有明文。此一新增條文，擴大沒收
    的範圍，除了犯罪工具、犯罪所得的沒收外，亦兼及「被洗
    的錢」，以符合國際規範（可參考立法理由：修正第1項如
    下：㈠FATF40項建議之第4項建議：各國應立法允許沒收洗錢
    犯罪行為人洗錢行為標的之財產）。
  ⒉但依刑法第11條規定：「本法總則於其他法律有刑罰、保安
    處分或沒收之規定者，亦適用之。但其他法律有特別規定者
    ，不在此限。」上開洗錢標的沒收的規定，雖然屬於特別法
    ，應該優先於刑法的適用，但關於被害人優先（刑法第38條
    之1第5項）、過苛條款（刑法第38條之2第3項），洗錢防制
    法沒有特別排除之明文，依據刑法第11條前段之規定，自得
    加以適用。
　⒊本案洗錢標的並未扣案，本院考量被告並非詐騙集團核心人
    物，所提領款項隨即全數交給上游，且領取的報酬不高，與
    洗錢標的金額甚有落差，若沒收洗錢標的，應屬過苛，經裁
    量後，依據刑法第38條之2第3項之規定，應不予宣告沒收、
    追徵。　
四、關於強制工作：
　㈠本案檢察官並未請求宣告強制工作。
  ㈡按犯參與犯罪組織罪者，「應」於刑之執行前，令入勞動場
    所，強制工作，其期間為3年，組織犯罪防制條例第3條第3
    項定有明文。本案被告亦構成參與犯罪組織罪，但因為想像
    競合犯的適用，在法定刑上從一重之三人以上共同詐欺取財
    罪論斷，此種拘束人身自由的保安處分，是否應該繼續適用
    、一律宣告強制工作是否違憲，將產生學理上的爭議。
  ㈢對此，最高法院108年度台上字第2306號判決，基於合憲性的
    限縮解釋，採取折衷說的觀點（該案經大法庭統一法律見解
    ），認為：「行為人以一行為觸犯組織犯罪防制條例第3條
    第1項後段之參與犯罪組織罪，及刑法第339條之4第1項第2
    款之加重詐欺取財罪，依刑法第55條前段規定從一重之加重
    詐欺取財罪處斷而為科刑時，於有預防矯治其社會危險性之
    必要，且符合比例原則之範圍內，由法院依組織犯罪防制條
    例第3條第3項規定，一併宣告刑前強制工作。」基於相同案
    件相同處理之司法權本質，本院自得加以參考援用。
　㈣據此，是否宣告強制工作，必須考慮行為人參與程度、重罪
    適用之宣告刑刑度是否可以達到特別預防的目的（類推適用
    司法院大法官釋字第471號解釋之意旨），此外，強制工作
    既然作為保安處分，目的在於透過工作技能的學習，達到預
    防再犯的目的，可知強制工作並非刑罰，行為人參與詐欺集
    團的程度、次數，不應作為是否宣告強制工作的唯一理由，
    且基於比例原則，至少應向法院釋明，透過如何之強制工作
    ，可以讓被告習得一技之長，有避免再犯之可能（應該要有
    完整的處遇計畫）。應注意，強制工作或許有一般預防的功
    能，但這僅止於立法者的立法警告作用，我們在決定個案是
    否有強制工作必要時，不該將一般預防納入考量，否則可能
    將本案行為人做為警世的「工具」，可能違反人性尊嚴。
  ㈤以本案而言，卷內並無任何強制工作之處遇計畫，並無證據
    釋明被告有實施強制工作的必要，且被告在另案，業經宣告
    強制工作確定，目前執行中，依據保安處分執行法第4條之1
    之規定，即便本案宣告強制工作，依法仍僅執行其一，本院
    綜合考量上開因素，認為本案並無宣告強制工作之必要。
五、依刑事訴訟法刑事訴訟法第273條之1第1項、第299條第1項
    前段，判決如主文。　　
本案經檢察官洪英丰提起公訴，檢察官吳皓偉到庭執行職務。　
中　　華　　民　　國　　110 　年　　11　　月　　15　　日
                  刑事第五庭  法  官  陳德池
以上正本證明與原本無異。　　　　　　　　　
如不服本判決，應於收受判決後20日內向本院提出上訴書狀，並
應敘述具體理由。其未敘述上訴理由者，應於上訴期間屆滿後20
日內向本院補提理由書（均須按他造當事人之人數附繕本）「切
勿逕送上級法院」。
告訴人或被害人對於判決如有不服具備理由請求檢察官上訴者，
其上訴期間之計算係以檢察官收受判決正本之日期為準。
中　　華　　民　　國　　110 　年　　11　　月　　15　　日
                              書記官  陳孟君
附錄論罪科刑法條全文：
組織犯罪防制條例第3條第1項
發起、主持、操縱或指揮犯罪組織者，處3年以上10年以下有期
徒刑，得併科新臺幣1億元以下罰金；參與者，處6月以上5年以
下有期徒刑，得併科新臺幣1千萬元以下罰金。但參與情節輕微
者，得減輕或免除其刑。

洗錢防制法第2條
本法所稱洗錢，指下列行為：
一、意圖掩飾或隱匿特定犯罪所得來源，或使他人逃避刑事追訴
    ，而移轉或變更特定犯罪所得。
二、掩飾或隱匿特定犯罪所得之本質、來源、去向、所在、所有
    權、處分權或其他權益者。
三、收受、持有或使用他人之特定犯罪所得。
　　
洗錢防制法第14條
有第二條各款所列洗錢行為者，處7年以下有期徒刑，併科新臺
幣5百萬元以下罰金。
前項之未遂犯罰之。
前二項情形，不得科以超過其特定犯罪所定最重本刑之刑。

中華民國刑法第339條之4第1項
犯第339條詐欺罪而有下列情形之一者，處1年以上7年以下有期
徒刑，得併科1百萬元以下罰金：
一、冒用政府機關或公務員名義犯之。
二、三人以上共同犯之。
三、以廣播電視、電子通訊、網際網路或其他媒體等傳播工具，
    對公眾散布而犯之。
附表：
詐騙過程 提款過程 （被害人李素卿） 詐欺集團成員於109年7月14日下午4時33分許，撥打電話給李素卿，佯稱係其姪子，需借款孔急，致李素卿陷於錯誤，依指示於109年7月21日下午1時10分許，匯款23萬元，至系爭帳戶內。 ⒈陳世隆於109年7月21日下午1時25分許，在位於彰化縣○○鎮○○路000號之統一超商加吉利門市，持系爭帳戶之金融卡，提領2萬元（不含手續費5元）。 ⒉陳世隆於109年7月21日下午1時29分至30分許，在位於彰化縣田中鎮員集路2段305號之田中郵局，持系爭帳戶之金融卡，接續提領13萬元。 ⒊曹郁萱於109年7月21日下午2時6分許，在上開田中郵局，臨櫃提款8萬元。